【裁判字號】    99,上訴,2456
【裁判日期】    990902
【裁判案由】    強盜等
【裁判全文】
臺灣高等法院刑事判決               99年度上訴字第2456號
上  訴  人  臺灣臺北地方法院檢察署檢察官
上  訴  人
即  被  告  丙  ○
選任辯護人  黃英哲律師
            翁國彥律師
            許仁豪律師
上  訴  人
即  被  告  丁○○
選任辯護人  沈孟賢律師
            楊俊睿律師
上  訴  人
即  被  告  戊○○
選任辯護人  陳德峰律師
            林于椿律師
上  訴  人
即  被  告  甲○○
選任辯護人  陳德峰律師
            林于椿律師
            賴建旭律師
上列上訴人因被告等妨害自由等案件，不服臺灣臺北地方法院99
年度訴字第229號，中華民國99年5月27日第一審判決（起訴案號
：臺灣臺北地方法院檢察署98年度偵字第17603號、第22104號）
，提起上訴，本院判決如下：
    主  文
原判決撤銷。
丙○、丁○○、戊○○、甲○○共同私行拘禁，丙○，處有期徒
刑壹年貳月；丁○○，累犯，處有期徒刑壹年；戊○○、甲○○
，各處有期徒刑捌月。
    事  實
一、丁○○（原名林俊明，更名林啟安，再更名為丁○○）於民
    國67年間因殺人案件，經臺灣臺中地方法院判處有期徒刑7
    年6月，於77年3月30日執行完畢；又於78年間因違反槍砲彈
    藥刀械管制條例案件，經臺灣高等法院台中分院判處有期徒
    刑9月，於79年2月9日執行完畢；又於80年間因犯槍砲彈藥
    刀械管制條例、賭博、贓物及麻醉藥品管理條例等案件，經
    同法院判處有期徒刑4月、4月、5月、1年2月，定應執行刑
    為有期徒刑1年6月，於82年9月23日執行完畢；又於85年間
    因懲治盜匪條例案件，經臺灣高雄地方法院判處有期徒刑8
    年，於93年1月4日執行完畢；又於95年間因違反動產擔保交
    易法案件，經臺灣台中地方法院判處有期徒刑4月，於96年3
    月1日執行完畢，仍不知悔改警惕。
二、丙○之友人廖伯祥、徐勗初（二人未起訴），經營汽車進口
    生意。93年1月間與乙○○（原名王裕美，改名乙○○，再
    改名王薏菁）欲合夥作土方工程，乙○○表示土方工程獲利
    甚高，短時間內即可獲得加倍利益。因廖伯祥、徐勗初對土
    方工程外行，乃與乙○○約定改為借款。廖伯祥、徐勗初與
    丙○三人乃各提出100萬元，共300萬元，借予乙○○。因乙○○表示可獲加倍利益600萬元，而由乙○○交付93年7月31
    日、93年8月31日、93年9月30日面額各為200萬元之支票3紙
    （後二張票號CI0000000、CI0000000，面額各200萬元，付
    款人均為彰化商業銀行林口分行，發票人均為永雋工程開發
    有限公司（下稱永雋公司）黃玟簽發）予渠等三人。因屆期
    提示第一張93年7月31日支票，即因存款不足而退票。而乙○○另透過案外人車商鄧廉風向經營車商之徐勗初購買賓士
    牌汽車一輛，約定價金378萬元，乙○○將其中之350萬元交
    付鄧廉風轉交予徐勗初。因乙○○積欠徐勗初等三人600萬
    元，擬將350萬元車輛價金之200萬元，先抵付上開第一張退
    票支票之200萬元，另將車輛出售後，再一併計算償還借款
    、車款。惟其後乙○○即避不見面，並占有車輛（車輛始終
    在車商名下）使用，前後逃避將近5年。
三、98年5月間丙○、徐勗初、廖伯祥得知乙○○行縱，謀議找
    人以暴力押人方式討債及追回車輛，邀得李家豪（原審通緝
    中）、甲○○、林庚饒、戊○○等人，基於共同之犯意，由
    丙○以投資經營土方工程為由，假意邀乙○○於98年6月26
    日前往臺北縣石碇鄉小格頭土石方資源堆置場看土方現場，
    而在途中攔截押人。98年6月26日上午9時許，乙○○由其子
    己○○駕駛車號6657-TK號自小客車，搭載丙○及其同居女
    友鄔憶凌前往臺北縣石碇鄉。李家豪、甲○○、丁○○、戊○○為防避查緝，李家豪、甲○○將甲○○所有車號HL-350
    7號豐田牌自小客車與丁○○使用車號939-QJ號本田牌休旅
    車牌互換懸掛，戊○○駕駛豐田自小客車（已懸掛9139-QJ
    號車牌）搭載丁○○，李家豪駕駛本田休旅車（已懸掛HL-
    3507號車牌）搭載甲○○，至台北縣石碇鄉○○村○○道路
    上埋伏等候。同日上午9時40分許，己○○所駕駛之6657-TK
    號自小客車行經該處，李家豪、甲○○駕駛之本田休旅車攔
    截在前，戊○○、丁○○所駕駛之豐田車圍堵在後，分持開
    山刀及棍棒，將乙○○、己○○強押進本田休旅車，以塑膠
    束帶將乙○○、己○○之雙手綑綁，再以膠帶矇住其等雙眼
    ，於同日10時55分許押至台北縣石碇鄉中民村番仔坑17、20
    、23號空屋內加以私行拘禁。並以開山刀刀背及拳頭毆打乙○○、己○○，追討欠債及交還車輛，致乙○○受有右、左
    下眼瞼均瘀血各2公分X2公分、左、右手肘均瘀血各2公分X1
    公分，左、右手腕均瘀血各12公分X0.5公分，右手腕挫傷1
    公分X1公分，腹壁瘀血22公分X3公分及臉、頸及頭皮磨損、
    擦傷，上肢多處開放性傷口，己○○受有右顳部血腫2公分
    X2公分，眉間瘀血1公分X1公分，左、右耳均瘀血各3公分X3
    公分，左、右下眼瞼均瘀血各2公分X2公分，左、右臉瘀血
    各2公分X1公分，後頸瘀血1公分X1公分，胸壁擦傷1.5公分
    X0.3公分，左手腕多處瘀血（環狀）各10公分X0.5公分、10
    公分X0.5公分、10公分X0.5公分，右手腕多處瘀血（環狀）
    各12公分X0.5公分、12公分X0.5公分、12公分X0.5公分等傷
    害。乙○○不得已乃交出賓士車鑰匙，告知停放在臺北市○○○路151巷33號地下停車場，懸掛2079-QV號車牌。丙○即
    於同日下午1時許由不知情之女右鄔憶凌及滕興華陪同下，
    至上揭處所取回已行駛近5年之賓士車輛，交還車商。乙○○另在被拘禁處所簽發面額各50萬元之支票12張（共600萬
    元）並由己○○背書。丁○○、戊○○於同日19時左右，以
    本田車載送乙○○、己○○至台北市文山區○○○○道附近
    釋放。
四、案經乙○○、己○○訴由臺北縣政府警察局新店分局報請臺
    灣臺北地方法院檢察署檢察官偵查起訴。
    理  由
一、證據能力部分：
    被告丙○、丁○○、甲○○、戊○○於上訴本院均認罪，對
    本案判決所引用之證據，均不爭執證據能力，同意採為證據
    。且各項證據之取得，均合於刑事訴訟法之相關規定，均有
    證據能力。
二、認定事實之依據：
（一）上開犯罪事實，業據被告丙○、丁○○、甲○○、戊○○
      於本院審理中，均認罪自白犯行。核與被害人即證人乙○○、己○○所述遭受妨害自由、強迫簽發支票或背書，交
      出汽車鑰匙、車輛被取走等情，及經證人廖伯祥、徐勗初
      證述借款予乙○○之情節，均相符合。
（二）本件並有乙○○應清償600萬台灣台北地方法院94年促字
      第24285號支付命令及支付命令確定證明書、債權讓與權
      利書，乙○○、己○○遭妨害自由被打受有上揭傷勢之台
      北市立聯合醫院和平院區診斷證明書及受傷照片、台北縣
      石碇鄉○○○路口監視錄影器及台北市大安區○○○路35
      巷口監視錄影器所翻拍之照片23張、8張，車牌號碼HL－
      3507、9139-QJ、5515-RH之車籍資料，台灣土地銀行大安
      簡易分行支票號碼EL0000000、EL0000000、EL0000000、
      EL0000000，票載日分別為98年10月30日、98年11月30日
      、98年12月30日、99年1月30日，面額各50萬元之支票影
      本等，在卷可稽。
（三）綜上所述，被告等四人妨害自由之犯行，已臻明確，洵堪
      認定，應予依法論科。
三、法律之適用
（一）核被告丙○、丁○○、甲○○、戊○○所為，均係犯刑法
      第277條第1項之傷害罪、刑法第302條第1項私行拘禁罪。
      按刑法第302條第1項之妨害自由罪，原包括私行拘禁及以
      其他非法方法剝奪人行動自由行為。所謂非法方法，包括
      強暴脅迫等情事在內，不另論以刑法第305條恐嚇危害安
      全罪。被告剝奪被害人行動自由後，加以拘禁，不再論以
      剝奪行動自由罪。另強迫乙○○、己○○簽發支票、背書
      之行為，均為私行拘禁之高度行為所吸收，亦不另論以刑
      法第304條之強制罪。被告等傷害行為，即為施強暴行為
      之一部分，此部分行為與妨害自由行為相契合，為一行為
      觸犯數罪名，應論以想像競合犯，從較重之私行拘禁罪處
      斷。被告同時同地對被害人乙○○、己○○私行拘禁，一
      行為侵害二人法益，亦屬想像競合犯，從一重處斷。被告
      丙○、丁○○、甲○○、戊○○等4人與通緝中之李家豪
      ，未起訴之廖伯祥、徐勗初就傷害及妨害自由犯行，有犯
      意聯絡及行為分擔，皆應論以共同正犯。
（二）被告所為，究係以暴力討債之妨害自由罪，或係犯強盜罪
      ：
    1.告訴人乙○○、己○○雖指訴被告等犯強盜罪嫌，惟經檢
      察官詳為查證後，認告訴人等確積欠被告丙○等債務，被
      告等犯妨害自由罪，對強盜部分，認不構成該罪，不另為
      不起訴處分，於本件98年偵字第17603號、第22104號起訴
      書理由詳予說明。惟原審法院採用告訴人之指訴，認被告
      等犯強盜罪，則自應加以說明認定被告等是否構成強盜罪
      。
    2.按刑法上之強盜罪，以有為自己不法或第三人不法所有之
      意圖為構成要件之一，若強取財物係基於他種目的，而非
      出於不法所有之意思者，縱其行為違法，要不成立強盜罪
      （最高法院21年上字第18號判例意旨參照）。又告訴人之
      告訴，係以使被告受刑事訴追為目的，是其陳述是否與事
      實相符，仍應調查其他證據以資審認（最高法院52年台上
      字第1300號判例意旨參照）。
    3.經查：
      被告丙○與徐勗初、廖伯祥於93年間，共借款300萬元
        予告訴人乙○○，乙○○承諾屆期將連同一倍獲利返還
        600萬元，並分別交付發票人永雋公司名義，面額各200
        萬元之支票共計3張及以告訴人乙○○之名義開立之面
        額200萬元之本票3張，作為償付債務及保證之用。後支
        票屆期跳票，乙○○未予償還，經廖伯祥向台灣台北地
        方法院聲請核發支付命令，經台灣台北地方法院准許命
        乙○○應返還600萬元，有該支付命令及確定證明書在
        卷可稽（見98年偵字第1760號卷第四宗第13頁、第14頁
        ）。並據廖伯祥於偵查中證述：當時乙○○說她包了很
        多工程，資金不夠，一開始要我們投資，我們發現事情
        不像乙○○講的，我們就沒有投資。乙○○就改向我們
        用借貸的方式借錢，於93年4、5月間向我、徐勗初及丙○三人一共借了300萬，乙○○並開了支票當擔保等語
        （見98年偵字第17603號卷第三宗第70頁、第71頁）。
        於原審審理中亦證稱：談投資案不成後，乙○○有跟我
        們借錢，保證在一段時間內有回收，我與丙○、徐勗初
        各出100萬元共300萬元交給乙○○，我們與乙○○談土
        方投資的事情時，我們還沒有決定投資，乙○○要我們
        借給她，她說8或9個月投資300萬元可以回收600萬，當
        初乙○○承諾借給她300萬元可以回收600萬，當初乙○○承諾借給她300萬，她可以在短期間8、9個月內可以
        雙倍還給我們等語（見原審卷第二宗第7頁、第8頁）。
        另徐勗初於偵查中證稱：乙○○在93年年初找我們投資
        ，我們沒答應，後來乙○○跟我、丙○及廖伯祥借錢，
        我們三個人一人出100萬元，共借300萬元，乙○○用永
        雋工程開發有限公司名義開了3張各200萬元的支票，可
        是乙○○開的第一張就跳票。我們對乙○○還積欠600
        萬元有申請發支付命令，乙○○開永雋公司支票時，因
        為她不是該公司負責人，所以有叫她開3張本票擔保等
        語（見98年偵字第1760號卷第四宗第7頁）。於原審審
        理中復證稱：她（指乙○○）找我們合作都沒有談成，
        後來她說她作土方生意付卡車生意會很好，保證有很好
        的利潤，後來我們借她300萬元，她開了600萬元支票給
        我們，分三個月，每張200萬元等語（見原審卷第二宗
        第9頁背面）。告訴人乙○○於偵查中亦自承：（問：
        妳有欠廖伯祥600萬？）是欠300萬，廖伯祥投資我兒子
        的公司300萬。廖伯祥是給現金300萬，因為我兒子賠錢
        ，所以300萬沒有還等語（見98年偵字第1760號卷第三
        宗第32頁）。並有卷附之本票影本、退票理由單、支付
        命令及支付命令確定書可憑。告訴人乙○○確與被告及
        徐勗初、廖伯祥間有債務糾紛尚未解決。被告主觀上認
        其為債權人，而索討債務，而非憑空捏造債權無端造事
        ，尚難認有為自己或第三人不法所有之意圖。
      告訴人乙○○於93年7月間，透過車商鄧廉風向經營進
        口車輛徐勗初購買價值378萬之賓士車1輛。告訴人乙○○於支付部分車款350萬後，因其以永雋公司開立用以
        償付被告、徐勗初及廖伯祥借款之第一期支票退票而未
        兌現，經商議以其支付之車款350萬元轉為抵付部分欠
        款，至車款部分則另行申請車貸清償，業據徐勗初於偵
        查中證稱：（問：以鄧廉風公司名義賣給乙○○的賓士
        車是你公司進口的？）對。（問：雖以該車以鄧廉風公
        司名義賣，但實際上是你賣給乙○○？）對。乙○○在
        93年7月間第一張支票跳票前，透過鄧廉風付了350萬車
        款，鄧廉風再匯給我，乙○○就說將350萬車款中的200
        萬抵扣第一張200萬跳票支票的錢，當做清償7月31日到
        期的票據，並將那張支票拿回去，乙○○說車子還是要
        買，並表示要辦貸款來付車款，並要求鄧廉風幫忙去辦
        貸款，不過當時鄧廉風已將臨時牌給她，從此她就沒有
        再連絡，也找不到那部車。當時她是說買車的350萬全
        部用來清償3張支票的錢，車款部分另外用車貸方式來
        付錢，結果她支票還是跳票，車貸也沒有有下來等語（
        見98年偵字第1760號卷第四宗第6頁、第7頁）。徐勗初
        於原審審理中證稱：乙○○已經付了350萬元的車款，
        但是後來我前面所說的乙○○開給我的第一張支票跳票
        ，乙○○來我辦公室，她要我把支票還給她，我說不行
        ，她說把車款先挪來付支票的錢，她說她還是想買這部
        車，要用貸款的方式來買，我就請她去跟鄧廉風辦理，
        之後就再也沒有見過乙○○等語（見原審卷第二宗第10
        頁背面）。核與證人鄧廉風於偵查中證稱：乙○○是跟
        徐勗初買車，因為徐勗初是進口商，只能批發不能小賣
        ，不能直接賣車給買車客戶，所以透過我們公司名義賣
        給乙○○。（問：賣車的款項，乙○○如何給？）乙○○是給我之後，由我轉給徐勗初。（問：乙○○買的那
        部車掛牌了沒？）還沒有，她付給我350萬，我轉給徐
        勗初，但這不是車款，是還徐勗初的錢。當時她是說車
        子要用貸款的方式來付買車的錢。（問：原本車款是多
        少？）378萬等情，亦合符節（見98年偵字第1760號卷
        第三宗第145頁、第146頁）。嗣告訴人乙○○透過證人
        鄧廉風申請之車貸並未核撥，亦未清償積欠徐勗初之部
        分車款，此為告訴人乙○○於偵查中所是認（見98年偵
        字第1760號卷第三宗第153頁）。足見告訴人乙○○就
        購買該賓士車之尾款尚未付清。且告訴人乙○○，原要
        求將350萬車款中之200萬元抵付借款，亦因其逃避躲債
        而未達成協議，故原600萬之債權仍存在，對車輛係支
        付350萬元。然該車輛因未辦理車輛過戶及掛牌手續，
        登記之所有權仍在徐勗初名下，而非告訴人乙○○。乙○○僅付部分車款，即使用該車將近5年，汽車使用5年
        折舊極高，所付部分車款與其使用車輛5年相抵，價值
        亦所剩不多，是被告取回該部遭告訴人乙○○據為己有
        之所剩價值不高賓士車殘值後，將該車交還車主徐勗初
        處理，而非另有其他不法之目的。被告主觀上並無意圖
        為自己或第三人不法之所有。
      依據告訴人乙○○與廖伯祥、徐勗初於93年1月間所訂
        立之合夥契約書第貳點記載：「資金由乙方等（即廖伯
        祥、徐勗初）籌措集資」及協議書第一點記載：「甲乙
        雙方同意以永雋工程開發有限公司名義標議承攬國防部
        博愛分案建築工程之土方工程」等內容（見本院上訴卷
        第106頁至第109頁），足證告訴人乙○○確以投資名義
        向廖伯祥、徐勗初借款等情。該600萬元確屬告訴人乙○○應依約清償之款項，雖逾300萬元借款之利潤或利
        息甚高，但告訴人既誇大投資利潤，引誘他人投資、借
        款，事後連本金均分文不付，又逃避多年，亦難認被告
        等有訛詐不法所有之意圖。
      雖告訴人等另指被告強取乙○○現金2萬7千元、手機SI
        M卡等物，指訴被告有強盜之罪嫌。惟查此部分檢察官
        並不認被告等犯罪，而未起訴（見起訴書犯罪事實欄記
        載）。且核此部分除告訴人片面指訴外，並無任何佐證
        證明，自不能就檢察官不認為犯罪，且無證據證明，未
        予起訴之部分，就未受請求之事項為裁判。
    4.綜上所述，被告等本件所為，僅屬妨害自由行為，並不另
      構成強盜罪。
四、撤銷改判及量刑之理由：
（一）原審對被告為有罪科刑之判決，固非無見。惟查：(1)被
      告等僅犯妨害自由罪，原審認犯強盜罪，尚有未洽。(2)
      原判決對被告傷害部分，主文記載被告四人均無罪，但理
      由又認定構成犯罪，與有罪之部分，為想像競合裁判上一
      罪關係（見原判決主文第二項及判決理由），相互矛盾
      不符。檢察官、被告等上訴意旨，均指摘原判決上述不當
      ，為有理由，應由本院將原判決撤銷改判。
（二）爰審酌被告等催討債務，不依正當法律程序，而以妨害自
      由方式為之，且糾集多人，並持刀械兇器，將被害人綑綁
      、矇眼，加以拘禁，傷害被害人身體，情節非輕，造成被
      害人之損害情形，被告丙○位居主謀地位，丁○○為累犯
      ，戊○○、甲○○隨同為之，及渠等犯罪後未與被害人和
      解，惟尚能自白犯行及其他一切情狀，乃分別量處如主文
      第二項所示之刑，以示懲儆。至開山刀、棍棒，並未扣案
      ，亦無證據證明係被告等所有，且非違禁物，爰不予宣告
      沒收。
五、據上論斷，應依刑事訴訟法第369條第1項前段、第364條、
    第299條第1項前段、刑法第28條、第302條第1項、第277條
    第1項、第55條、第47條第1項、刑法施行法第1條之1，判決
    如主文。
本案經檢察官黃朝貴到庭執行職務。
中    華    民    國    99    年    9     月    2     日
                  刑事第七庭審判長法  官  宋明蒼
                                  法  官  游紅桃
                                  法  官  趙功恆
以上正本證明與原本無異。
如不服本判決，應於收受送達後10日內向本院提出上訴書狀，其
未敘述上訴之理由者並得於提起上訴後10日內向本院補提理由書
（均須按他造當事人之人數附繕本）「切勿逕送上級法院」。
                                  書記官  潘文賢
中    華    民    國    99    年    9     月    2     日
附錄本案論罪科刑法條全文：
刑法第302條第1項
私行拘禁或以其他非法方法，剝奪人之行動自由者，處五年以下
有期徒刑、拘役或三百元以下罰金。
刑法第277條第1項
傷害人之身體或健康者，處三年以下有期徒刑、拘役或一千元以
下罰金。

司法院資訊處製作；財團法人民間司法改革基金會備份。
